最　高　行　政　法　院　判　決　　　　　　　　　九十三年度判字第一五一三號
　　上　訴　人　蒲陽建設股份有限公司
　　代　表　人　甲○○
　　被 上訴 人　財政部臺北市國稅局
　　代　表　人　乙○○
右當事人間因營利事業所得稅事件，上訴人對於中華民國九十一年九月四日臺北高等
行政法院九十年度訴字第六二一○號判決，提起上訴，本院判決如左：
    主  文
上訴駁回。
上訴審訴訟費用由上訴人負擔。
　　理  由
一、本件上訴人於原審起訴主張：（一）上訴人為建設公司，主要營業項目為委託營
    造廠商興建房屋出租、出售業務，八十三年間與地主蘇秀子等人簽定合建契約書
    ，於台北縣汐止鎮○○段土地上興建房屋，約定由上訴人提供資金興建房屋，興
    建完成後按約定比例由雙方分配房屋及應計分土地，於簽訂上述合建契約書後，
    上訴人便進行房屋之設計、規劃、發包、施工、品質監控等作業，至八十六年房
    屋興建完成，並於同年完成房地互易。因此上訴人於八十四年度及八十五年度致
    力於房屋興建期間所發生之一般管理費用，不論土地取得或土地買賣，實與任何
    土地交易無關。（二）上訴人於取得前開房屋建築執照後，就上訴人預計分得之
    房屋及土地銷售與第三人，此預售房地係另一契約行為，且有關預售房地之「營
    業費用─推銷費用」，因與銷售房地有關，但難以明顯劃分歸屬於房屋或土地負
    擔，上訴人於辦理八十四年度及八十五年度營利事業所得稅結算申報時，業依財
    政部七十三年三月二十七日台財稅第五二一三六號函釋規定，於未完成交屋前發
    生之推銷費用按遞延費用列帳，配合房地出售收入列為出售年度（八十六年度）
    之費用，並依房地售價比例分攤。上訴人八十四年度及八十五年度有關「推銷費
    用」之列帳及處理情形皆符合法令規定，並經被上訴人查核無誤，因此八十四年
    度及八十五年度所列之營業費用係與房屋興建有關，而與銷售房地無關之一般行
    政管理費用。（三）營利事業出售房地，營業費用之分攤，能明確分屬房地者，
    應依實際分別歸屬，難以明顯劃分者，按稅捐稽徵機關核定房地售價比例分攤，
    故當營業費用是否歸屬「明確分屬房地者」或「難以明顯劃分者」，被上訴人應
    依所得稅法八十條第一項規定，派員調查並依財政部七十五年十月十四日台財稅
    第七五二六七四○號函釋，就當年度發生營業費用之相關內容核實認定，查明事
    實提出證據，不能劃分者才依核定房地售價比例分攤。（四）營利事業所得稅係
    按年度申報，稽徵機關接到結算申報書後，按年度調查並填具核定通知書送達納
    稅義務人，此為所得稅法第七十一條第一項、八十條第一項及八十一條第一項所
    明定，被上訴人違反所得稅法八十條第一項規定，於查核原告八十六年度營利事
    業所得稅結算申報案件時，未查明上訴人八十四年度及八十五年度營業費用之性
    質，便以「推測擬議」為論斷基礎，逕行按房地銷售比例分攤推估計算上訴人八
    十四年度及八十五年度應歸屬銷售土地之營業費用，自原告前五年核定虧損中減
    除，影響上訴人依所得稅法第三十九條虧損扣除之權益甚鉅。綜此，求為撤銷原
    處分及訴願決定之判決。
二、被上訴人則以：按七十四年度以前，因土地交易所得無免納所得稅之適用，故營
    利事業銷售房地而發生之營業費用，均得自房地收入項下減除，前五年核定虧損
    亦准自全年所得額項下減除。惟自七十五年一月一日起，土地交易所得免納所得
    稅，其有損失，亦不得減除。又本案建物工期長達數年，因房屋未完工無房地收
    入年度，而發生之營業費用，仍為因銷售房地而發生。若未完工交屋年度核定之
    虧損，全數由完工年度房屋交易所得項下減除，顯與所得稅法第二十四條第一項
    規定，收入成本及費用配合原則不符。再者，七十五年函釋，有關土地交易所得
    應如何攤計該土地部分之營業費用之方式，乃係本於所得稅法第四條第十六款第
    一目土地交易所得免納所得稅之立法意旨，及所得稅法第二十四條有關營利事業
    所得計算之規定所作之解釋。是被上訴人原核定按房地收入比例，分攤未完工年
    度土地部分應分攤之虧損數，自前五年核定虧損減除，符合收入成本及費用配合
    原則及七十五年函釋意旨。又本件按各年度預收房地款之房地價比例，與交屋年
    度房地售價比例並無差異，故不論將未完工年度因銷售房地而發生之營業費用，
    分攤於土地項下減除，重行核定未完工年度所得（虧損）或於交屋年度，依核定
    房地售價比例分攤，其分攤比例並無二致，併此陳明等語，資為答辯。
三、原審斟酌全辯論意旨及調查證據結果，以：（一）按依所得稅法第四條第十六款
    第一目、第二十四條第一項、第三十九條及同法施行細則第八條之四之規定，財
    政部七十三年三月二十七日台財稅第五二一三六號函釋及七十五年十月十四日台
    財稅第七五二六七四○號函釋係就土地交易所得應如何攤計營業費用之方式及營
    利事業所得之計算所為解釋，核與所得稅法相關規定意旨無違，應堪採擇。查上
    訴人為建設公司，主要營業項目為委託營造廠商興建房屋出租、出售，其於八十
    三年間與訴外人地主吳佳如等人簽定合建契約書，於台北縣汐止鎮○○段土地上
    興建房屋，至八十六年房屋興建完成，上訴人八十六年度營利事業所得稅結算申
    報，列報前五年（八十一至八十五年）虧損額為二五、一三八、一○五元，其提
    出之管理費用分攤予房地計算表，其中八十四、八十五年度係按房地收入比例分
    別計算虧損數之事實，為兩造所不爭執，並有合建契約書、使用執照影本及管理
    費用分攤予房地計算表在原處分卷可稽。是被上訴人以將該二年度土地部分之虧
    損數四、七二五、八六三元及四、一八○、○三三元，合計八、九○五、八九六
    元予以調減，變更核定前五年核定虧損扣除額為一六、二三二、二○九元，訴願
    決定予以維持，揆諸首開規定，並無不合。（二）上訴人雖主張被上訴人未派員
    調查及調帳依財政部七十五年十月十四日台財稅第七五二六七四○號函釋核實認
    定，有違所得稅法八十條第一項規定；又八十四、八十五年度於房屋興建期間所
    發生之一般管理費用，與任何土地交易無關云云。惟所得稅法第八十條第一項「
    稽徵機關接到結算申報書後，應派員調查，核定其所得額及應納稅額。」並未明
    定應以如何方式為調查，被上訴人以上訴人其提出之管理費用分攤予房地計算表
    ，其中八十四、八十五年度係按房地收入比例分別計算虧損數，要無違反所得稅
    法八十條第一項規定可言。又七十四年度以前，並無土地交易所得免納所得稅之
    問題，故營利事業銷售房地而發生之營業費用，均得自房地收入項下減除。然自
    七十五年一月一日起土地交易所得免納所得稅，其有損失，自亦不得減除。查上
    訴人為建設公司，主要營業項目為委託營造廠商興建房屋出租、出售業務，其於
    八十三年間與地主合建房屋，於八十六年間興建完成，在房屋未完工年度發生之
    營業費用，仍為因銷售房地而發生，難謂與土地無關，而其既未能明顯為劃分，
    被上訴人按房地收入比例，分攤未完工年度土地部分應分攤之虧損數，自無不合
    ，上訴人主張無可採。從而原處分及訴願決定均無違誤，上訴人徒執前詞，聲請
    撤銷，為無理由，因而駁回上訴人之訴，應無違誤。
四、上訴意旨以：（一）營利事業出售房地，營業費用之分攤，能明確分屬房地者，
    應依實際分別歸屬，難以明顯劃分者，按稅捐稽徵機關核定房地售價比例分攤，
    故當營業費用是否歸屬「明確分屬房地者」或「難以明顯劃分者」，被上訴人應
    依所得稅法八十條第一項規定，派員調查並假財政部七十五年十月十四日台財稅
    第七五二六七四○號函釋，就當年度發生營業費用之相關內容核實認定，查明事
    實提出証據，不能劃分者才依核定房地售價比例分攤。被上訴人僅以本案建物工
    期長達數年，因房屋未完工而無房地收入年度而發生之營業費用，仍因銷售房地
    而發生為由，並依上訴人提供之「管理費用分攤予房地計算表」為依據，遽將上
    訴人業經核定之民國八十四年度及八十五年度營利事業所得額予以調整變更，此
    顯與前述法令之意旨不符。（二）營利事業所得稅係按年度申報，稽徵機關接到
    結算申報書後，按年度調查並填具核定通知書送達納稅義務人，此為所得稅法第
    七十一條第一項、八十條第一項及八十一條第一項所明定。本件被上訴人違反所
    得稅法八十條第一項規定，於查核上訴人八十六年度營利事業所得稅結算申報案
    件時，未經前揭所述之調查程序，查明上訴人民國八十四年度及八十五年度營業
    費用之性質，便以「推測擬議」為論斷基礎，逕行按房地銷售比例分攤推估計算
    上訴人民國八十四年度及八十五年度應歸屬銷售土地之營業費用，自上訴人前五
    年核定虧損中減除，影響上訴人依所得稅法第三十九條虧損扣除之權益甚鉅。被
    上訴人違法之行政處分應屬無效，應予以撤銷。撤銷後上訴人雖主張被上訴人須
    經調查後，才得重新調整上訴人八十四年度及八十五年度業經核定之營利事業所
    得額始為適法，但另依據稅捐稽徵法第二十一條第一項第一款之規定，上訴人八
    十四年度及八十五年度之營利事業所得稅結算申報案件，截至民國九十一年五月
    三十一日止，已逾五年之核課期間，因此被上訴人業已喪失對該案件之核課權，
    無法另為處分，故上訴人八十四年度及八十五年度已核定虧損數七、二七○、五
    五九及六、一四七、一○八元，應以維持。（三）查民國七十四年度以前無土地
    交易所得免納所得稅之問題，然自七十五年一月一日起，土地交易所得免納所得
    稅，其有損失，自亦不得減除。因相關銷售土地之費用、損失不得自營利事業所
    得額減除，若稽徵機關不審慎調查費用性質是否與土地銷售有關，逕依房地收入
    比例，分攤土地應計之營業費用自納稅義務人之所得額中減除，將影響納稅義務
    人權益甚鉅，故財政部於七十五年十月十四日發佈解釋令就營利事業出售房地其
    營業費用之分攤原則予以詳加規範，即營利事業出售房地，營業費用之分攤，能
    明確分屬房地者，應依實際分別歸類，難以明確劃分者，按稅捐稽徵機關核定房
    地售價比例分攤；故當營業費用是否歸屬「明確分屬房地者」或「難以明顯劃分
    者」，稅捐稽徵機關不調閱帳冊憑證，就營業費用科目及交易逐筆調查核實認定
    ，如何區分「可明確分屬者」或「難以明顯劃分者」。職是，原判決以所得稅法
    第八十條第一項「稽徵機關接到結算申報書後，應派員調查，核定其所得額及應
    納稅額。」並未明定應以如何方式為調查為由，而為不利上訴人之判斷，顯有違
    反前揭法令規定意旨之違法云云，指摘原審判決有違背法令之違誤。
五、經查上訴人為建設公司，主要營業項目為委託營造廠商興建房屋出租、出售，其
    於八十三年間與訴外人地主吳佳如等人簽定合建契約書，於台北縣汐止鎮○○段
    土地上興建房屋，至八十六年房屋興建完成，原告八十六年度營利事業所得稅結
    算申報，列報前五年（八十一至八十五年）虧損額為二五、一三八、一○五元，
    其提出之管理費用分攤予房地計算表，其中八十四、八十五年度係按房地收入比
    例分別計算虧損數之事實，為兩造所不爭執，並有合建契約書、使用執照影本及
    管理費用分攤予房地計算表在原處分卷可稽。是被告以將該二年度土地部分之虧
    損數四、七二五、八六三元及四、一八○、○三三元，合計八、九○五、八九六
    元予以調減，變更核定前五年虧損扣除額為一六、二三二、二○九元，訴願決定
    予以維持，揆諸首開規定，並無不合。又按七十四年度以前，因土地交易所得無
    免納所得稅之適用，故營利事業銷售房地而發生之營業費用，均得自房地收入項
    下減除，前五年核定虧損亦准自全年所得額項下減除。惟自七十五年一月一日起
    ，土地交易所得免納所得稅，其有損失，亦不得減除。又本案建物工期長達數年
    ，因房屋未完工無房地收入年度，而發生之營業費用，仍為因銷售房地而發生。
    若未完工交屋年度核定之虧損，全數由完工年度房屋交易所得項下減除，顯與所
    得稅法第二十四條第一項規定，收入成本及費用配合原則不符。再者，七十五年
    函釋，有關土地交易所得應如何攤計該土地部分之營業費用之方式，乃係本於所
    得稅法第四條第十六款第一目土地交易所得免納所得稅之立法意旨，及所得稅法
    第二十四條有關營利事業所得計算之規定所作之解釋。是被告原核定按房地收入
    比例，分攤未完工年度土地部分應分攤之虧損數，自前五年核定虧損減除，符合
    收入成本及費用配合原則及七十五年函釋意旨。原審依據調查證據認定事實之結
    果，認原處分及原決定均無違誤，其得心證之理由，已於原判決理由欄詳為論明
    ，核與前揭所得稅法及財政部七十五年函釋，並無不合。則原判決自無當然違背
    法令，及不適用法規或適用不當之情形。上訴人以原判決所不採之理由，再事爭
    執，或對原審調查證據認定事實之職權行使，指摘為不當，自無足採。從而，本
    件上訴為無理由，應予駁回。
據上論結，本件上訴為無理由，爰依行政訴訟法第二百五十五條第一項、第九十八條
第三項前段，判決如主文。
中　　華　　民　　國　　九十三　　　年　　　十二　　　月　　　二　　　　日
                    最 高 行 政 法 院  第 四 庭
                                審 判 長 法  官　　　徐　樹  海
                                         法  官　　　高　啟　燦
                                         法  官　　　吳　錦　龍
                                         法  官　　　黃　合　文
                                         法  官　　　林  茂  權
右  正  本  證  明  與  原  本  無  異
　　　　　　　　　　　　　　　　　　　　 法院書記官　蘇　金　全
中　　華　　民　　國　　九十三　　　年　　　十二　　　月　　　三　　　　日
